臺灣臺北地方法院刑事判決　　　　　　 95年度交易字第786號
公　訴　人　臺灣臺北地方法院檢察署檢察官
被　　　告　丁○○
選任辯護人　廖修譽律師
上列被告因業務過失致死案件，經檢察官聲請以簡易判決處刑（
九十五年度偵字第一一一八八號），本院認不宜以簡易判決處刑
，改依通常程序審理（九十五年度北交簡字第二０五四號），本
院判決如下：
    主  文
丁○○從事業務之人，因業務上之過失致人於死，處有期徒刑拾
月。
    事  實
一、丁○○為大安空調有限公司（下稱大安公司，聲請簡易判決
    處刑書誤載為大安空調公司）員工，負責為客戶安裝空調設
    備，而有駕駛車輛載送空調設備及前往送貨、安裝之必要，
    係以駕駛車輛為其附隨業務之人。民國九十五年五月二十日
    下午二時五十五分，丁○○駕駛車牌號碼Ｐ八－０九二五號
    自用小貨車，與丙○○一同前往送貨後欲返回公司，其沿臺
    北市大安區○○○路快車道由北往南方向行駛，行經敦化南
    路與同路二段一０七號旁之無名巷交岔口時，其理應注意汽
    車行駛至交岔路口左轉彎時，應行至交岔路口中心處左轉，
    並不得占用來車道搶先左轉，且轉彎車應讓直行車先行，而
    依當時天候晴、路面乾燥、日間自然光線、柏油路面無缺陷
    及障礙物、視距良好，並無不能注意之情事，竟疏未注意，
    未達路口中心處即自快車道上搶先左轉而占用來車道，未讓
    對向車道（即同路段南往北方向）上直行之陳慶忠所駕駛車
    牌號碼Ｊ六Ｐ－一二０號重型機車先行，使陳慶忠煞車不及
    滑行後倒地，致其機車前車頭撞及丁○○所駕駛自小貨車之
    右側車身，陳慶忠頭部則撞及廖製偉所駕駛自小貨車右側車
    門，陳慶忠因此受有頭胸腹鈍挫併雙下肢骨折之傷害，經送
    醫急救仍於到院前因顱內及胸腹腔內出血而死亡。廖偉志於
    肇事後，未被有偵查犯罪職權之機關或公務員發覺前，即主
    動向據報前來處理車禍之臺北市政府警察局大安分局交通分
    隊警員乙○○自首其上開肇事致人死亡之犯行，並表示願意
    接受裁判。
二、案經甲○○訴由臺北市政府警察局大安分局報告臺灣臺北地
    方法院檢察署檢察官偵查後聲請以簡易判決處刑，本院認不
    宜以簡易判決處刑，改依通常程序審理。
    理  由
一、訊據被告丁○○雖不否認於上開時間駕駛車牌號碼Ｐ八－０
    九二五號自用小貨車搭載公司同事丙○○外出安裝冷氣返回
    公司途中與被害人陳慶忠所騎乘之車牌號碼Ｊ六Ｐ－一二０
    號重型機車發生碰撞，被害人並因此死亡等情，惟矢口否認
    有何業務過失致死犯行，辯稱：伊左轉道路口時有暫停，看
    沒有車之後才過路口，被害人之車速很快，時速應該不只在
    五十公里以下；該轉彎車道並沒有劃分向線，而以對向車道
    延伸區別，對伊並不公平云云；辯護人則為被告辯護稱：被
    告並非送貨司機，故並非以駕駛為業；上開無名巷是一個斜
    向路口，所以不能以該無名巷分向線延伸作為路口中心之判
    斷等語。
二、經查：
  (一)被害人於上開時間、地點因所騎乘之Ｊ六Ｐ－一二０號重型
    機車與被告所駕駛之Ｐ八－０九二五號自用小貨車發生碰撞
    後，受有頭胸腹鈍挫併雙下肢骨折之傷害，經送醫急救仍於
    到院前因顱內及胸腹腔內出血而死亡等情，為被告所不否認
    （見本院九十六年一月十日審判筆錄第十一頁、九十六年三
    月二十一日審判筆錄第三頁），並有臺北市政府警察局大安
    分局道路交通事故談話紀錄表、現場圖、調查報告表、補充
    資料表、肇事人自首情形紀錄表、道路交通事故調查報告表
    (一)、(二)、臺北市政府消防局救護紀錄表、現場照片二十三張
    、臺北市立聯合醫院仁愛院區急診病歷、臺灣臺北地方法院
    檢察署相驗屍體證明書、勘驗筆錄、法醫驗斷書、臺北市政
    府警察局大安分局九十五年十二月二十九日北市警安分交字
    第０九五三五九三九四００號函檢附案發之路況圖等在卷可
    資佐證（見相驗卷十六、十八、十九、二一至二五、三一至
    三六頁、偵查卷第三二至四三、六二至六八頁、本院卷，上
    開路況圖係臺北市政府警察局大安分局員警依本院九十五年
    十二月十二日現場勘驗結果重新加註現場相關位置後所繪製
    ，惟其上相關肇事後跡證、車輛位置等與現場圖並無歧異，
    檢察官及辯護人對此並無意見，並同意以此為基準送請鑑定
    ，附此說明【見本院九十六年一月十日審判筆錄第十四、十
    五頁】），堪予認定。惟被害人因本件車禍而受有頭胸腹鈍
    挫併雙下肢骨折之傷害，以致顱內及胸腹腔內出血而死亡，
    有上開法醫驗斷書、相驗屍體證明書可參，亦即被害人顱內
    及胸腹腔內出血係因頭胸腹鈍挫併雙下肢骨折之傷害所造成
    ，車禍造成被害人之傷害為頭胸腹鈍挫併雙下肢骨折，顱內
    及胸腹腔內出血則係被害人死亡之直接原因，檢察官認為被
    害人因此車禍造成顱內及胸腹腔內出血、頭胸腹鈍挫併雙下
    肢骨折等傷害，尚有誤會。
  (二)關於被告過失之認定：
  1.按被告行為時道路交通安全規則第一百零二條第一項第四款
    、第六款、道路交通管理處罰條例第四十八條第一項第三款
    、第六款分別規定：「汽車行駛至交岔路口，其行進、轉彎
    ，應依左列規定：... 四左轉彎時，應距交岔路口三０公尺
    前顯示方向燈或手勢，行至交岔路口中心處左轉，並不得占
    用來車道搶先左轉。... 六轉彎車應讓直行車先行。但直行
    車尚未進入交岔路口，而轉彎車已達中心處開始轉彎，直行
    車應讓轉彎車先行。... 」、「汽車駕駛人轉彎時，有左列
    情形之一者，處二百元以上六百元以下罰鍰：... 三行經交
    岔路口未達中心處，佔用來車道搶先左轉彎者。... 六轉彎
    車不讓直行車先行，或直行車尚未進入交岔路口，而轉彎車
    己達中心處開始轉彎，直行車不讓轉彎車先行者。... 」；
    九十五年六月三十日修正公布同年七月一日施行（九十六年
    二月一日雖亦有修正，惟第五款、第七款並未修正）之道路
    交通安全規則第一百零二條第一項第五款、第七款與九十四
    年十二月二十八日修正公布、九十五年七月一日施行之道路
    交通管理處罰條例第四十八條第三款、第六款則分別修正規
    定：「汽車行駛至交岔路口，其行進、轉彎，應依下列規定
    ：... 五左轉彎時，應距交岔路口三十公尺前顯示方向燈或
    手勢，換入內側車道或左轉車道，行至交岔路口中心處左轉
    ，並不得占用來車道搶先左轉。... 七轉彎車應讓直行車先
    行。... 」、「汽車駕駛人轉彎時，有下列情形之一者，處
    新臺幣六百元以上一千八百元以下罰鍰：... 三行經交岔路
    口未達中心處，佔用來車道搶先左轉彎。... 六轉彎車不讓
    直行車先行。... 」，惟關於左轉彎車應行至交岔路口中心
    處左轉，不得占用來車道搶先左轉，轉彎車應讓直行車先行
    等規則，除刪除道路交通安全規則第一百零二條第一項第六
    款但書「但直行車尚未進入交岔路口，而轉彎車已達中心處
    開始轉彎，直行車應讓轉彎車先行」及道路交通管理處罰條
    例相類處罰之規定外，並未修正，而參諸行政罰法第五條關
    於「行為後法律或自治條例有變更者，適用行政機關最初裁
    處時之法律或自治條例。但裁處前之法律或自治條例有利於
    受處罰者，適用最有利用於受處罰者之規定」所揭櫫之從新
    從輕原則，本件應以修正前之道路交通安全規則、道路交通
    管理處罰條例對被告較有利，是應適用修正前之道路交通安
    全規則及道路交通管理處罰條例認定本件被告過失之有無，
    合先敘明。
  2.又所謂「交叉路口中心處」係指路口中心，即各道路中心線
    延伸交叉處，而「交叉路口範圍」如在劃設有停止線而有燈
    光號誌兩種設施之交叉路口應自停止線起算，如在一般交叉
    路口未劃設停止線，又無裝設號誌燈，其路口範圍則係指人
    行道白線或路面邊線之延長或連接線所圍之面積，有交通部
    路政司六十九年七月二十六日路台字第五六二九函釋、交通
    部六十七年五月十八日交路（）字第０五三四一號函分別
    可資參照。而被告所駕駛上開車輛欲轉入之無名巷為雙向各
    單線車道，各車道距離為六點０公尺，被告所駕駛車輛於肇
    事後所停放位置右前輪距離欲轉入之無名巷停止線為一點七
    公尺，距離被害人機車由敦化南路二段由南往北方向慢車道
    進入肇事路口之停止線為六點四公尺，其右後輪距離被害人
    機車行駛之敦化南路二段由南往北方向慢車道停止線則為八
    點八公尺，有上開現場圖上記載可參，則以被告欲轉入無名
    巷中心線之延伸線即該中心線與路面邊線距離為六點０公尺
    與上開被告車輛右前、後輪與停止線距離分別為六點四公尺
    、八點八公尺，被告駕駛車輛左轉時顯然還未到達該交叉路
    口中心處即行左轉，而有占用來車道搶先左轉之行為；而被
    告既然未達中心路口即搶先左轉，則其轉彎未依規定，自無
    「轉彎車已達中心處開始轉彎，直行車應讓轉彎車先行」之
    問題，是該路段路權應歸屬被害人所騎乘之機車。而本件經
    送臺北市車輛行車事故鑑定委員會鑑定結果認「廖君（即被
    告）自小客車應似未到達路口中心處即直接進行左轉之操作
    ，此時陳君（即被害人）重機車也恰同時進入路口... 是以
    ，廖君有『轉彎車未讓直行車先行』之情事。綜上所述推論
    ，廖君『轉彎車未讓直行車先行』為本次事故之肇事原因」
    ，亦即認定被告所駕駛車輛未達交叉路口中心處即搶先左轉
    ，占用來車道，而未讓直行之被害人車輛先行為本件車禍肇
    事原因，與本院前開認定相符，有上開鑑定委員會九十六年
    二月十二日北鑑審字第０九六三００二六一００號函檢附之
    鑑定意見書可參。
  3.而依當時天候晴、路面乾燥、日間自然光線、柏油路面無缺
    陷及障礙物、視距良好，有前開道路交通事故調查報告表(一)
    足稽，被告亦無任何不能注意之情事，無從減免被告之注意
    義務。
  4.證人丙○○雖於本院審理中證稱：其認為被告駕駛之車輛已
    經過中線乙節，並於上開路況圖上標示其認定之中線，被告
    亦於路況圖上標示左轉後在分隔島停等之地點（見本院九十
    六年一月十日審判筆錄第八頁暨後附路況圖影本），惟證人
    丙○○對於當時被告駕駛車輛在分隔島處停等位置、是否停
    在對向車道上等紅綠燈等等都不復記憶（見本院九十六年一
    月十日審判筆錄第八頁），所繪製之中線又是在被害人行駛
    路線即敦化南路由南往北方向慢車道之道路中間，與上開中
    心線之標準顯然有異，而依一般駕駛習慣，車輛轉彎後會趨
    向欲轉入之道路前進，才能順利轉彎，然依照被告駕駛之車
    輛當時停放之位置為車頭斜向東南方向，車尾朝向西北方向
    ，有前開現場圖、現場照片可憑，被告駕駛車輛行進之路線
    顯然在還未到達無名巷中心線延伸處時即左轉而有前揭過失
    無誤，是證人丙○○上開證詞僅係臆測之詞，並不足為有利
    於被告之認定。被告於路況圖上標示停等位置在無名巷中心
    線延伸處乙節，亦不足採信。
  5.辯護人則為被告辯護稱：該無名巷為斜向路口，巷口較寬，
    與過敦化南路之對面巷道即四維路一七０巷並非直線，所以
    鑑定意見書關於中心線、路口中心處之認定於本件現場情形
    不能適用等詞。惟關於中心線、路口中心處業經主管機關交
    通部、交通部路政司解釋如上，而縱使該無名巷巷口較寬，
    然中心線既然依據道路現場情形繪製並已標示清楚，用路人
    自應遵守，而無自行判斷之餘地，被告駕駛車輛欲進入該巷
    亦應遵守相關規則行進，不能自行認定。且被告係自敦化南
    路二段左轉入無名巷，並非轉入另一方向之四維路一七０巷
    ，是該無名巷與四維路一七０巷是否直線，並非本件判斷中
    心線、路口中心之問題所在，辯護人前開辯護意旨容有誤會
    。
  6.辯護人另以鑑定意見書未說明被告所駕駛車輛左轉後是否應
    遵循該無名巷巷口紅綠燈乙節說明而主張該鑑定意見書不可
    採云云，惟檢察官既未主張被告有違反號誌之過失，被告亦
    未抗辯被害人有違反號誌之情形（見本院九十六年三月二十
    一日審判筆錄第六頁），而被告車輛自敦化南路二段快車道
    左轉所經過之分隔島處並無紅綠燈之設置，僅該無名巷巷口
    及對向四維路路口有紅綠燈設置，亦經本院到場履勘無誤，
    並有本院九十五年十二月十二日現場履勘之筆錄、臺北市政
    府警察局大安分局上開函文所檢送本院現場履勘時所拍攝之
    照片附本院卷可稽，而該鑑定意見書亦僅認定「肇事當時雙
    方車輛應似屬同一時相進入路口」乙節，並無與前開本院到
    場履勘之現場情形或檢察官主張、被告抗辯有何相反之情，
    是此尚不足以駁斥鑑定意見書之鑑定結果，況本院依據相關
    交通規則、肇事後現場情形認定已如上2.所述，辯護人此部
    分辯護之詞，亦無足採。
  7.辯護人再以鑑定意見書認為被害人當時時速為三十七至四十
    九公里，未超越限速五十公里乙節，未說明計算過程，所以
    要求再送覆議云云，惟鑑定委員會依據本院檢送之路況圖上
    記載被害人機車煞車滑痕五點六公尺、刮地痕五點五公尺估
    算兩車碰撞前被害人機車時速約三十七至四十九公里，並依
    照車輛車損狀況、部位、刮地痕及兩車最終位置及雙方當事
    人陳述內容分析被害人在發現被告自小貨車後應有緊急煞車
    之動作，以致其機車左偏失控而往右倒地滑行之現象，之後
    被害人機車應有人車分離之現象，並產生機車前車頭撞及被
    告車輛右後側車身，而被害人頭部則可能撞上被告車輛右側
    車門之情況，有上開鑑定意見書可佐；且證人丙○○亦證以
    ：被害人車速無法判斷，看到被害人車輛時有點不穩定，左
    閃右閃，好像閃躲其等車輛一樣等詞，被告亦供稱：看到被
    害人車輛時，他還在煞車，過路口交叉的地方他就滑倒撞上
    等語（見本院九十六年一月十日審判筆錄第四、十頁），其
    二人均稱被害人有煞車之動作，且車身不穩後倒地等情，與
    上開鑑定意見書內容並無相左，亦有前開車輛照片可憑，顯
    然被害人在發現被告車輛後煞車，但因失控導致車身不穩、
    倒地，被告及辯護人雖均辯稱被害人有超速，鑑定意見書關
    於被害人車速之認定不可採信，卻未說明有何不可採信之理
    由，則其等率指被害人有超速、鑑定意見書不可採，而要求
    送覆議云云，並無必要，依刑事訴訟法第一百六十三條之二
    第二項第三款規定，駁回之。
  (三)另按刑法上所謂業務，係指個人基於其社會地位繼續反覆所
    執行之事務，包括主要業務及其附隨之準備工作與輔助事務
    在內。此項附隨之事務，並非漫無限制，必須與其主要業務
    有直接、密切之關係者，始可包含在業務概念中，而認其屬
    業務之範圍，有最高法院八十九年台上字第八０七五號判例
    意旨可資參照。被告於本院審理中供述：伊在大安公司是擔
    任冷氣安裝維修人員，Ｐ八－０九二五號自用小貨車平常都
    是由伊與同事輪流開，車上裝載工具，如果有冷氣要安裝，
    也會放在車上，當天是安裝完畢要返回公司，由伊駕駛該車
    輛等語，與證人丙○○所證述：其與被告為大安公司同事，
    開車的工作是輪流的，其二人的工作就是一起開車出去安裝
    冷氣，都是開Ｐ八－０九二五號自用小貨車，當天是由被告
    開車等情相符（見本院九十六年一月十日審判筆錄第二、三
    、十二頁、九十六年三月二十一日審判筆錄第五頁），足見
    被告於大安公司任職，負責冷氣安裝維修，且於外出安裝維
    修時必須裝載工具及所欲安裝之冷氣，所以都會開車等情，
    亦堪認定，揆諸上開判例意旨，被告駕駛車輛之行為與伊冷
    氣安裝與維修之主要業務有直接、密切之關係，乃伊基於其
    社會地位繼續反覆所執行之事務，為其附隨業務，自足該當
    刑法上所謂業務之構成要件，辯護人為被告辯護稱駕駛車輛
    並非被告之業務云云，尚非可採。
  (四)至被告於偵查中抗辯稱被害人疑似有酒後駕車云云，惟證人
    即大安分局員警林國華已經證述：相驗時沒有聞到死者身上
    有酒精味，被告也沒有說死者可能飲酒等語，證人丙○○亦
    證以：肇事後有下車看，沒有聞到死者身上有酒味等詞（見
    偵查卷第八十、八一頁），而被害人於送醫後雖有採取檢體
    ，但因檢體已超過實驗室規範儲存期限七天，無法提供乙節
    ，亦有臺北市立聯合醫院九十五六月十三日北市醫仁字第０
    九五三一七四七二００號函足憑（見偵查卷第一０六頁），
    是被告上開於偵查中辯解，亦無從採信，附此說明。
  (五)綜上所述，被告及辯護人之辯解均非可採，被告確有未達路
    口中心處即占用來車道搶先左轉、轉彎車未讓直行車先行之
    過失，檢察官雖於本院審理中更正其主張被告之過失為鑑定
    意見書所指之「轉彎車未讓直行車先行」（見本院九十六年
    三月二十一日審判筆錄第二頁），惟本院認被告之過失應如
    上述，且鑑定意見書中亦有相關說明，均詳如(二)2.所述。是
    本件事證明確，被告犯行已堪認定，應依法論科。
三、查被告行為後，刑法第二條及第三十三條業於九十四年二月
    二日修正公布，九十五年七月一日起施行。按行為後法律有
    變更者，適用行為時之法律，但行為後之法律有利於行為人
    者，適用最有利於行為人之法律，刑法第二條第一項定有明
    文。茲本條係規範行為後法律變更所生新舊法律比較適用之
    準據法，本身尚無新舊法比較之問題，於新法施行後，應一
    律適用新法第二條第一項之規定，為「從舊從輕」之比較（
    最高法院九十五年五月二十三日九十五年度第八次刑事庭會
    議決議參照）。而刑法第二百七十六條第二項業務過失致死
    罪之規定雖未修正，惟其法定刑除有期徒刑及拘役外，尚得
    併科罰金刑，而修正後之刑法第三十三條第五款既已將罰金
    刑之最低額由銀元一元即新臺幣三元，提高為新臺幣一千元
    ，比較新、舊法結果，自以被告行為時即修正前之刑法第三
    十三條第五款規定較有利於被告，應依刑法第二條第一項前
    段，適用修正前之刑法第三十三條第五款之規定論科。再按
    刑法第二條第一項之規定，係規範行為後「法律變更」所生
    新舊法比較適用之準據法。故如新舊法處罰之輕重相同，即
    無比較適用之問題，非此條所指之法律有變更，即無本條之
    適用，應依一般法律適用原則，適用裁判時法（最高法院九
    十五年十一月七日第二十一次刑事庭會議決議參照），而被
    告行為後，刑法施行法業於九十五年六月十四日增訂公布第
    一條之一，其中第一項規定：「中華民國九十四年一月七日
    刑法修正施行後，刑法分則編所定罰金之貨幣單位為新臺幣
    」，第二項前段則規定：「九十四年一月七日刑法修正時，
    刑法分則編未修正之條文定有罰金者，自九十四年一月七日
    刑法修正施行後，就其所定數額提高為三十倍」，惟依被告
    行為時之法律即罰金罰鍰提高標準條例第一條前段，業將刑
    法分則罪名法定刑之罰金所定數額提高十倍，再由銀元換算
    為新臺幣之結果，刑法第二百七十六條第二項法定刑之罰金
    數額並無不同，對被告而言尚無有利或不利之情形，揆諸前
    揭說明，自不生新舊法比較之問題，應依一般法律適用原則
    ，適用裁判時法即刑法施行法第一條之一第一項、第二項前
    段之規定，而不再適用罰金罰鍰提高標準條例第一條前段（
    臺灣高等法院及其所屬法院九十五年十二月刑事法律座談會
    討論結論參照），併此敘明。是核被告所為，係犯刑法第二
    百七十六條第二項之業務過失致死罪。被告於肇事後未被有
    偵查犯罪職權之機關或公務員發覺前，即主動向據報到場處
    理之臺北市政府警察局大安分局交通分隊警員乙○○坦承肇
    事，有警製自首調查表在卷可參（見偵查卷第二八頁），為
    對於未發覺之罪自首而接受裁判，應依修正前刑法第六十二
    條前段規定減輕其刑（被告行為時第六十二條規定：「對於
    未發覺之罪自首而受裁判者，減輕其刑。但有特別規定者，
    依其規定」，修正後為：「對於未發覺之罪自首而受裁判者
    ，得減輕其刑。但有特別規定者，依其規定」，經比較新舊
    法，以修正前之舊法對被告較有利，自應適用修正前刑法第
    六十二條規定，併此敘明）。爰審酌被告前未曾因犯罪經判
    決執行，有臺灣高等法院被告全國前案紀錄表可稽，素行尚
    可，惟犯罪後未坦承犯行，因一時疏忽造成本件車禍，卻使
    被害人家屬失去一家之主之依靠，又被告雖有與被害人家屬
    和解之意願，然因賠償金額未能達成共識而未果等一切情狀
    ，量處如主文所示之刑。
據上論斷，應依刑事訴訟法第四百五十二條、第二百九十九條一
第項前段，現行刑法第二條第一項前段、第二百七十六條第二項
，修正前刑法第六十二條，刑法施行法第一條之一，判決如主文
。
本案經檢察官侯靜雯到庭執行職務
中　　華　　民　　國　　96　　年　 　4　　月　　11　　日
　　　　　　　　　刑事第四庭    審判長法　官　劉慧芬
                                      法  官  李桂英
                                      法  官  黎惠萍
上正本證明與原本無異。
如不服本判決，應於判決送達後10日內向本院提出上訴狀（應抄
附繕本）。告訴人或被害人如對於本判決不服者，應具備理由請
求檢察官上訴，其上訴期間之計算係以檢察官收受判決正本之日
期為準。
                                      書記官  楊麗娟
中　　華　　民　　國　　96　　年　　4 　　月　　11　　日
附錄本案論罪科刑法條全文
刑法第二百七十六條第二項
中華民國刑法第二百七十六條
（過失致死罪）
因過失致人於死者，處二年以下有期徒刑、拘役或二千元以下罰
金。
從事業務之人，因業務上之過失犯前項之罪者，處五年以下有期
徒刑或拘役，得併科三千元以下罰金。
